ACORDAO-COMPLETO-2256059

ACÓRDÃO 13189/2019 ATA 39/2019 - PRIMEIRA CÂMARA

VISTOS, relatados e discutidos estes autos de processo de aposentadoria de magistrado do Tribunal Regional Federal da 2ª Região,
ACORDAM os Ministros do Tribunal de Contas da União reunidos em sessão da Primeira Câmara, diante das razões expostas pelo relator e com fundamento na Constituição Federal, art. 70, III, e na Lei 8.443/1992, arts. 1º, V, e 39, II, em:
9.1. considerar legal a concessão de aposentadoria ao sr. José Eduardo Carreira Alvim no cargo de Juiz Federal e determinar o registro do respectivo ato;
9.2. arquivar o presente processo.

Aposentadoria. Acumulação de cargos. Teto Remuneratório.

Primeira Câmara

Tribunal Regional Federal da 2ª Região.

3. Interessados/Responsáveis:
3.1. Interessado: José Eduardo Carreira Alvim (XXX.342.456-XX).

13.1. Ministros presentes: Walton Alencar Rodrigues (Presidente), Benjamin Zymler (Relator), Bruno Dantas e Vital do Rêgo.
13.2. Ministro-Substituto presente: Weder de Oliveira.

BENJAMIN ZYMLER

Adoto como relatório a bem-lançada instrução a cargo da Secretaria de Fiscalização de Pessoal (Sefip) , com a qual manifestou sua anuência a representante do Ministério Público junto ao Tribunal de Contas da União (MPTCU) :
“INTRODUÇÃO 
1.	Trata-se de ato de aposentadoria do Senhor JOSÉ EDUARDO CARREIRA ALVIM (CPF: XXX.342.456-XX) , no cargo de Desembargador do Tribunal Regional Federal da 2ª Região – TRF-2, submetido, para fins de registro, à apreciação do Tribunal de Contas da União (TCU) , de acordo com o art. 71, inciso III, da Constituição Federal.
2.	O ato foi cadastrado e disponibilizado ao TCU por intermédio do Sistema de Apreciação e Registro de Atos de Admissão e Concessões (Sisac) , na forma dos arts. 2o, caput e inciso II, e 4o, caput, da Instrução Normativa - TCU 55/2007.
EXAME TÉCNICO
3.	Em nossa instrução anterior (peça 8) , foi dito que o ato do interessado apresentava indícios de ilegalidade, visto que não foi observado o teto constitucional (art. 37, XI, da Constituição Federal) resultante do montante da acumulação de proventos de aposentadoria, contrariando o disposto no art. 40, § 11, da Constituição Federal.
4.	Em razão dessa constatação, esta Unidade Técnica emitiu parecer (peça 8) com proposta de oitiva do magistrado, para que apresentasse seus argumentos, uma vez que haveria possiblidade de proposta de ilegalidade e o ato tinha dado entrada neste Tribunal há mais de cinco anos.
5.	O magistrado, por intermédio de seu procurador, apresentou suas alegações que foram juntadas na peça 15. São os seguintes argumentos:
	a) 	que a incidência do teto constitucional deve ser aplicada sobre cada vínculo público, na hipótese de acumulação lícita;
	b) que o inciso I do parágrafo único do art. 95 da Constituição da República veda aos juízes exercer qualquer outro cargo ou função, com exceção do magistério, situação na qual se encontrava o defendente quando em atividade e que se reflete na inatividade;
	c) que o Conselho Nacional de Justiça, na Resolução 13/2006, apreciou a questão para em seu art. 8°, II, ‘a’, excluir do teto remuneratório constitucional, entre outras verbas, a ‘remuneração ou provento decorrente do exercício do magistério, nos termos do art. 95, parágrafo único, inciso I, da Constituição Federal’. Assim, no caso de percepção de proventos de magistrado e de docente de instituição pública de ensino, o teto remuneratório deverá incidir sobre cada estipêndio, e não pela soma de ambos;
	d) que o Superior Tribunal de Justiça, no âmbito do RMS 33.134/DF, decidiu que, tratando-se de acumulação legítima de cargos públicos, a remuneração do servidor público não se submete ao teto constitucional, devendo os cargos, para este fim, ser considerados isoladamente;
	e) que o direito da administração pública anular atos administrativos de que decorram efeitos favoráveis para os seus destinatários é limitado no tempo, de modo a preservar a estabilidade dos atos administrativos praticados e a garantia da segurança jurídica, em conformidade com o art. 54 da Lei 9.784/1999;
	f) que a decisão da Unidade Técnica foi proferida antes da defesa, em completo desrespeito ao devido processo legal, circunstância suficiente para a nulidade do processo objeto da presente manifestação.
Argumento
a) 	que a incidência do teto constitucional deve ser aplicada sobre cada vínculo público, na hipótese de acumulação lícita;
Análise
6.	Sobre esse tema, assim dispõe o art. 40, § 11, da Constituição Federal, com redação dada pela Emenda Constitucional 20/1998:
‘§ 11 - Aplica-se o limite fixado no art. 37, XI, à soma total dos proventos de inatividade, inclusive quando decorrentes da acumulação de cargos ou empregos públicos, bem como de outras atividades sujeitas a contribuição para o regime geral de previdência social, e ao montante resultante da adição de proventos de inatividade com remuneração de cargo acumulável na forma desta Constituição, cargo em comissão declarado em lei de livre nomeação e exoneração, e de cargo eletivo’ (negritamos) .
7.	Nesse sentido também foi o voto do Ministro-Relator do Acórdão 1994/2015-TCU-Plenário:
‘37. Sem embargo, como já adiantado, há, sim, comando constitucional expresso que limita o valor do somatório de proventos com quaisquer outros rendimentos provenientes dos cofres públicos. Tal é o § 11 do art. 40, norma de regência a ser observada quando envolvidas acumulações de proventos com proventos ou de proventos com vencimentos. 
38. Aqui, enfatizo, não se apresenta nenhuma distinção entre os cargos ou atividades que dão ensejo ao benefício previdenciário: na letra da Constituição, são limitados ao teto a ‘soma total dos proventos de inatividade, inclusive quando decorrentes da acumulação de cargos ou empregos públicos’, e o ‘montante resultante da adição de proventos de inatividade com remuneração de cargo acumulável na forma desta Constituição, cargo em comissão declarado em lei de livre nomeação e exoneração, e de cargo eletivo’.
39. Portanto, ainda que a acumulação de cargos não tenha sido amparada no art. 37, inciso XVI, do texto constitucional, como nos casos de juízes e procuradores que exercem o magistério público, uma vez envolvido o pagamento de benefício previdenciário em qualquer dos vínculos funcionais originários, é a soma dos rendimentos que deve ser confrontada com o teto remuneratório.
40. Isso, insisto, por força do § 11 do art. 40 da Carta Política, norma de eficácia plena e, por sua literalidade, de abrangência inequivocamente estabelecida, consoante, diga-se de passagem, já reconhecido em precedente do STF que tratou da percepção cumulada de duas aposentadorias (cf. MS 24.448-8) ’.
8.	No entender desta Unidade Técnica o texto constitucional supramencionado não deixa dúvidas sobre a aplicação do teto constitucional quanto ao somatório dos proventos de inatividade, incluindo-se, nesse somatório, o total dos proventos dos cargos ou empregos acumuláveis. Portanto, não merece prosperar esse argumento.
Argumento
b) que o inciso I do parágrafo único do art. 95 da Constituição da República veda aos juízes exercer qualquer outro cargo ou função, com exceção do magistério, situação na qual se encontrava o defendente quando em atividade e que se reflete na inatividade;
Análise
9.	De fato, no âmbito do Acórdão 1994/2015-TCU-Plenário, o Ministro-Relator votou no seguinte sentido:
‘36. Em suma, entendo bastante razoável exegese no sentido de que o inciso XI do art. 37 da C.F. fixa, originariamente, o limite remuneratório a ser observado em cada vínculo funcional ou benefício previdenciário, tomado isoladamente, pago pelos cofres públicos. Quando esse mesmo limite é aplicável ao conjunto de vínculos ou benefícios, há expressa e específica disposição a respeito. Assim, na atividade, apenas as acumulações de cargos previstas no inciso XVI do art. 37 se submetem ao teto pelo somatório das respectivas remunerações’.
10.	Então, no exercício de dois cargos públicos, as acumulações previstas no art. 37, inciso XVI, da Constituição Federal, se submetem ao teto pelo somatório das respectivas remunerações. Em outras hipóteses de acumulação expressamente admitidas pelo texto constitucional, como as de magistrados com assento nos tribunais eleitorais (arts. 119 e 120) ou as de juízes e professores (art. 95, parágrafo único, inciso I) , o teto remuneratório deverá ser observado de forma isolada para cada um dos cargos acumulados na atividade.
11.	Entretanto, o interessado não se enquadra nessa situação, visto que não percebe remuneração de cargos acumuláveis na atividade, mas proventos de inatividade de cargos acumuláveis. Essa acumulação do magistrado se enquadra na hipótese estabelecida no art. 40, § 11, da Constituição Federal, com redação dada pela Emenda Constitucional 20/1998, que determina expressamente a aplicação do teto constitucional. Portanto, não merece prosperar esse argumento.
Argumento
c) que o Conselho Nacional de Justiça, na Resolução 13/2006, apreciou a questão para em seu art. 8°, II, ‘a’, excluir do teto remuneratório constitucional, entre outras verbas, a ‘remuneração ou provento decorrente do exercício do magistério, nos termos do art. 95, parágrafo único, inciso I, da Constituição Federal’. Assim, no caso de percepção de proventos de magistrado e de docente de instituição pública de ensino, o teto remuneratório deverá incidir sobre cada estipêndio, e não pela soma de ambos;
Análise
12.	De fato, ao editar a Resolução 13/2006, o Conselho Nacional de Justiça estabeleceu em seu art. 8º, inciso II, alínea ‘a’, que a remuneração ou provento decorrente do exercício de magistério, percebido pelo magistrado, nos termos do art. 95, parágrafo único, inciso I, da Constituição Federal, estaria excluído da incidência do teto remuneratório constitucional.
13.	Já foi dito acima que este Tribunal admite a incidência isolada do teto remuneratório nos casos de acumulações previstas no art. 95, parágrafo único, inciso I, da Constituição Federal, quando tais acumulações estiverem ocorrendo na atividade.
14.	Todavia, quando se trata de percebimento de proventos de aposentadoria, oriundos de cargos acumuláveis, há expressa disposição constitucional no art. 40, § 11, que determina a incidência do teto constitucional. 
15.	Vale esclarecer que a existência de decisão judicial ou administrativa contrária ao entendimento do TCU não impede a apreciação do ato para fins de registro. Em apreciação de atos de pessoal, o TCU pode manifestar entendimento diferente do declarado por outras instâncias do Poder Judiciário ou da Administração Pública, inclusive mediante o julgamento pela ilegalidade dos atos de aposentadoria amparados por decisão judicial ou normas editadas pelos demais poderes da administração pública.
16.	O TCU exerce a sua jurisdição independentemente das demais instâncias. O Tribunal possui competências próprias e privativas, estatuídas pela Constituição Federal e pela sua Lei Orgânica, inexistindo vinculação entre o processo do TCU e outro versando sobre idêntica matéria no âmbito do Poder Judiciário ou da Administração Pública.
17.	Cabe esclarecer que é firme o entendimento deste Tribunal de que as decisões de órgãos da administração pública não podem compelir esta Corte de Contas a registrar ato de aposentadoria, salvo quando o Tribunal for parte e a determinação for expedida pelo STF, a exemplo dos acórdãos 1.857/2003, 961/2006, 962/2006 e 963/2006 do Plenário.
18.	Portanto, o fato de haver norma do CNJ que determina a não incidência do teto remuneratório constitucional sobre a soma dos proventos de aposentadoria do magistrado, não vincula a atuação deste Tribunal que dispõe de entendimento diverso, visto que está amparado pelo art. 40, § 11, da Constituição Federal, determinado a observância do teto constitucional para a situação concreta. Portanto, não merece prosperar esse argumento.
Argumento
d) que o Superior Tribunal de Justiça - STJ, no âmbito do RMS 33.134/DF, decidiu que, tratando-se de acumulação legítima de cargos públicos, a remuneração do servidor público não se submete ao teto constitucional, devendo os cargos, para este fim, ser considerados isoladamente;
Análise
19.	De fato, a decisão supramencionada do STJ reconhece a incidência isolada do teto constitucional em cada cargo, quando se tratar de acumulação lícita de cargos públicos.
20.	Entretanto, o caso decidido pelo STJ analisou acumulação de remuneração de cargos na atividade, onde este Tribunal também entendeu que o teto remuneratório deveria ser observado de forma isolada, nas hipóteses de acumulação expressamente admitidas pelo texto constitucional, como as de magistrados com assento nos tribunais eleitorais (arts. 119 e 120) ou as de juízes e professores (art. 95, parágrafo único, inciso I) .
21.	Desse modo, como o interessado não se enquadra nessa situação, visto que não percebe remuneração de cargos acumuláveis na atividade, mas proventos de inatividade de cargos acumuláveis, deve se aplicar o art. 40, § 11, da Constituição Federal, com redação dada pela Emenda Constitucional 20/1998, que determina expressamente a aplicação do teto constitucional. Portanto, não merece prosperar esse argumento
Argumento
e) que o direito da administração pública anular atos administrativos de que decorram efeitos favoráveis para os seus destinatários é limitado no tempo, de modo a preservar a estabilidade dos atos administrativos praticados e a garantia da segurança jurídica, em conformidade com o art. 54 da Lei 9.784/1999;
Análise
22.	Com relação à decadência, prevista no art. 54 da Lei 9.784/1999, o Supremo Tribunal Federal (STF) reconhece não ocorrer decadência contra decisão do TCU, visto tratar-se de ato complexo (MS 25.552) . Nesse sentido, não é demais ressaltar que o entendimento jurisprudencial, tanto no âmbito deste Tribunal quanto no Poder Judiciário, é de que o referido dispositivo legal, ao ser aplicado aos atos de aposentadoria e pensão, conta seu prazo decadencial somente a partir do respectivo registro pelo Tribunal de Contas da União, visto que, em se tratando de ato complexo, só é aperfeiçoado quando de seu registro pelo TCU. Portanto, o prazo decadencial não pode ser contado a partir da concessão administrativa, mas sim a partir do exame pelo TCU. Esse é o teor da Súmula TCU 278/2012, abaixo transcrita:
‘Os atos de aposentadoria, reforma e pensão têm natureza jurídica de atos complexos, razão pela qual os prazos decadenciais a que se referem o § 2º do art. 260 do Regimento Interno e o art. 54 da Lei nº 9.784/99 começam a fluir a partir do momento em que se aperfeiçoam com a decisão do TCU que os considera legais ou ilegais, respectivamente’.
23.	Portanto, a decadência de que trata o art. 54 da Lei nº 9.784/1999 não tem aplicação sobre os processos de competência da Corte de Contas. A natureza dos atos de controle externo não é tipicamente administrativa, mas especial, porquanto inerente à jurisdição constitucional de controle externo. Os atos sujeitos a registro, havendo ingressado no Tribunal há mais de 5 anos, apenas obedecem ao princípio do contraditório, não se submetendo ao instituto da decadência. O contraditório e a ampla defesa foram devidamente oferecidos ao interessado.
24.	Assim, como o ato do magistrado ainda não foi apreciado pela legalidade por este Tribunal, não há que se falar em decadência administrativa.
Argumento
f) que a decisão da Unidade Técnica foi proferida antes da defesa, em completo desrespeito ao devido processo legal, circunstância suficiente para a nulidade do processo objeto da presente manifestação.
Análise
25.	Cabe esclarecer que o objetivo da oitiva promovida por esta Unidade Técnica foi justamente inteirar o interessado de constatação encontrada em seu ato de aposentadoria, pois eventual proposta de ilegalidade dependeria, para prosseguimento dos autos, de notificação do interessado, visando garantir-lhe o exercício do contraditório e da ampla defesa, previsto no art. 5º, inciso LV, da Constituição Federal.
26.	A instrução desta Unidade Técnica constante na peça 8, que foi anexa ao ofício de oitiva, não teve o condão de proferir qualquer julgamento sobre o ato de aposentadoria do magistrado, mas tão somente inteirar-lhe de constatação encontrada em exame preliminar que futuramente poderia ensejar em proposta de ilegalidade.
27.	Ao notificar o interessado para se manifestar, antes do julgamento do feito pelo colegiado de ministros desta Corte, esta Unidade Técnica fez justamente o que determina o comando constitucional, ou seja, convocou o interessado para se manifestar para, a partir desse momento, propor proposta de mérito.
28.	Esse procedimento adotado por esta Unidade Técnica (promover oitiva do interessado) está previsto no Acórdão 587/2011-TCU-Plenário, bem como por delegação expressa do Ministro-Relator do processo, o que não prejudica o devido processo legal. Portanto, não merece prosperar esse argumento.
29.	Diante do exposto, conforme já demonstrado em nossa instrução de peça 8 que não foi aplicado o teto constitucional resultante do montante da acumulação de proventos de aposentadoria, entende-se que o ato do magistrado deve ser apreciado pela ilegalidade, visto que contraria o disposto no art. 40, § 11, da Constituição Federal.
CONCLUSÃO 
30.	A abrangência e a profundidade das verificações levadas a efeito fundamentam convicção de que o ato do magistrado deve ser apreciado pela ilegalidade, visto que não foi observado o teto constitucional (art. 37, XI, da Constituição Federal) resultante do montante da acumulação de proventos de aposentadoria, contrariando o disposto no art. 40, § 11, da Constituição Federal.
PROPOSTA DE ENCAMINHAMENTO 
31.	Ante o exposto, com fundamento nos arts. 71, inciso III, da Constituição Federal, 1o, inciso V, e 39, inciso II, da Lei 8.443/1992 e 260, § 1o, do Regimento Interno do Tribunal de Contas da União, propõe-se:
a) considerar ilegal e negar o registro do ato do magistrado, visto que não foi observado o teto constitucional (art. 37, XI, da Constituição Federal) resultante do montante da acumulação de proventos de aposentadoria, contrariando o disposto no art. 40, § 11, da Constituição Federal;
b) dispensar o ressarcimento das quantias indevidamente recebidas de boa-fé, consoante o disposto no Enunciado nº 106 da Súmula de Jurisprudência do TCU;
c) determinar ao Tribunal Regional Federal da 2ª Região que:
c.1) abstenha de realizar pagamentos para o ato ora apreciado pela ilegalidade, no prazo 15 (quinze) dias, contado a partir da ciência desta deliberação, sujeitando-se a autoridade administrativa omissa à responsabilidade solidária, nos termos do art. 262, caput, do Regimento Interno do TCU;
c.2) promova a aplicação do teto constitucional nos proventos do magistrado, resultante do montante dos proventos de aposentadoria do cargo de Desembargador do TRF-2 e os proventos de aposentadoria do cargo de Professor da Universidade Federal do Rio de Janeiro, no prazo de quinze dias, contados da ciência desta decisão;
c.3) emita novo ato de aposentadoria do magistrado, após cumprida a determinação do item anterior, no prazo de trinta dias, contados da ciência desta decisão;
c.4) comunique o magistrado do teor desta decisão, alertando-o de que o efeito suspensivo proveniente da interposição de eventuais recursos não o exime da devolução dos valores percebidos indevidamente após a respectiva notificação, caso os recursos não sejam providos;
c.5) no prazo de trinta dias, contados da ciência da decisão, envie a este Tribunal documentos comprobatórios de que o magistrado está ciente do julgamento deste Tribunal.”
É o relatório.

Luciana Gontijo Carreira Alvim Cabral (OAB/RJ 105.141)

Procuradora-Geral Cristina Machado da Costa e Silva.

PESSOAL. APOSENTADORIA. ACUMULAÇÃO DE CARGOS. TETO REMUNERATÓRIO. NOVO ENTENDIMENTO SOBRE A MATÉRIA. ACÓRDÃO 504/2018-PLENÁRIO. LEGALIDADE E REGISTRO.

APOSENTADORIA (APOS)

Secretaria de Fiscalização de Pessoal (SEFIP).

Trata-se de aposentadoria compulsória do Juiz Federal José Eduardo Carreira Alvim, com fulcro no inciso V do art. 42 da Lei Complementar 35/1979, de seguinte teor:
“Art. 42 - São penas disciplinares:
.......................................................................................................................................
V - aposentadoria compulsória com vencimentos proporcionais ao tempo de serviço”.
2. Registro que o interessado encontra-se aposentado compulsoriamente em virtude de decisão do Conselho de Nacional de Justiça no PAD 2007.10.00.0011533-8. Atualmente responde como réu na ação penal 0504548-46.2017.4.02.5101, na qual interpôs recurso de apelação contra decisão proferida em primeiro grau.
3. Os pareceres constantes dos autos foram pela ilegalidade da concessão em razão da não observância do teto constitucional, considerando, para tanto, o somatório dos proventos do cargo de Juiz Federal (proporção de 35/35, calculado pela média das remunerações, na forma da Lei 10.887/2004) com a remuneração do cargo de Professor na Universidade Federal do Rio de Janeiro (UFRJ) .
4. Ouvido, o interessado alegou, dentre outros pontos, que o teto remuneratório deve ser apurado em relação a cada um dos cargos ocupados, o que foi rejeitado pelos pareceres, tendo em vista a jurisprudência desta Corte então vigente.
5. Contudo, o entendimento deste Tribunal evoluiu (Acórdão 504/2018-TCU-Plenário, da relatoria do Ministro-Substituto Marcos Bemquerer Costa) , de modo a aplicar o teto remuneratório constitucional (art. 37, XI) , a saber, a remuneração de Ministro do Supremo Tribunal Federal, em relação a cada um dos cargos ao invés de aplicá-lo ao somatório das remunerações/proventos.
6. Dessarte, não tendo sido apontada nenhuma outra irregularidade, deve o ato ora em apreciação ser considerado legal e registrado. 
Diante do exposto, VOTO por que o Tribunal adote a deliberação que ora submeto a este colegiado.
TCU, Sala das Sessões Ministro Luciano Brandão Alves de Souza, em 29 de outubro de 2019.
BENJAMIN ZYMLER 
Relator